【裁判字號】    97,台上,3890
【裁判日期】    970815
【裁判案由】    違反毒品危害防制條例
【裁判全文】
最高法院刑事判決            九十七年度台上字第三八九０號
上  訴  人  台灣高等法院檢察署檢察官
被      告  甲○○
選任辯護人  吳玲華律師
被      告  乙○○
上列上訴人因被告等違反毒品危害防制條例案件，不服台灣高等
法院中華民國九十七年五月二十八日第二審更審判決（九十七年
度上更(一)字第一五七號，起訴案號：台灣基隆地方法院檢察署九
十五年度偵字第四五五四號），提起上訴，本院判決如下：
    主  文
原判決撤銷，發回台灣高等法院。
    理  由
本件原判決認定：被告甲○○與乙○○為男女朋友，分別基於反
覆販賣牟利及轉讓第一級毒品海洛因（下稱海洛因）之共同犯意
連絡，先於不詳時間，自不詳管道取得海洛因後，自民國九十五
年八月十二日起至同年九月二十九日止，以每０．一公克新台幣
（下同）一千元之價格，陸續於原判決附表一所示之時、地及金
額，分別販賣海洛因予郭家成、陳文雅、施兆澤、劉志文及郭允
中；另自同年七月間某日起至同年十月四日止，陸續於原判決附
表二所示之時、地，轉讓海洛因予陳明順、余文章、蔡源彬、林
伯吏及杜駿麟。嗣於九十五年十月四日上午十時五十分許，甲○
○騎乘機車搭載乙○○，前往基隆市南榮公墓下方，轉讓海洛因
一包（重０．二四公克）予林柏吏後，為警發覺並分別追捕甲○
○、乙○○及林柏吏。嗣經警於同日上午十一時五十分許，持台
灣基隆地方法院核發之搜索票，在甲○○及乙○○位於基隆市○
○路十巷二０四號二樓住處，扣得甲○○所有供販賣及轉讓海洛
因毒品所用之SAMSUNG及G─PLUS牌手機各一支（分別含有000
0000000、0000000000號SIM 卡各一張）及乙
○○所有供販賣及轉讓海洛因毒品所用之OKWAP 牌手機一支（內
含0000000000號SIM 卡一張）等情。因而撤銷第一審
之科刑判決，改判依集合犯，論被告甲○○以共同販賣第一級毒
品罪，處有期徒刑拾捌年；又共同轉讓第一級毒品罪，處有期徒
刑貳年，並定其應執行刑為有期徒刑拾玖年；論乙○○以共同販
賣第一級毒品罪，處有期徒刑拾陸年；又共同轉讓第一級毒品罪
，處有期徒刑壹年捌月，並定其應執行刑為有期徒刑拾陸年捌月
；並各為相關從刑之諭知，固非無見。
惟查：（一）所謂「集合犯」，係指立法者所制定之犯罪構成要
件中，本即預定有數個同種類行為而反覆實行之犯罪而言。故是
否集合犯之判斷，客觀上應斟酌法律規範之本來意涵、實現該犯
罪目的之必要手段、社會生活經驗中該犯罪必然反覆實行之常態
及社會通念等；主觀上則視其反覆實施之行為是否出於行為人之
單一犯意，並秉持刑罰公平原則，綜合判斷之。稽以行為人販賣
或轉讓毒品之原因，不一而足，其多次販賣或轉讓毒品之行為，
未必皆出於行為人之一個犯意決定；且觀諸毒品危害防制條例第
四條第一至四項、第八條第一至四項之販賣或轉讓毒品罪之構成
要件文義，實無從憑以認定立法者本即預定該犯罪之本質，必有
數個同種類行為而反覆實行之集合犯行，故販賣或轉讓毒品罪，
難認係集合犯。又刑法於九十四年二月二日修正公布，刪除第五
十六條所定之連續犯之規定，自九十五年七月一日施行。依該第
五十六條修正理由之說明謂：「對繼續犯同一罪名之罪者，均適
用連續犯之規定論處，不無鼓勵犯罪之嫌，亦使國家刑罰權之行
使發生不合理之現象。」「基於連續犯原為數罪之本質及刑罰公
平原則之考量，爰刪除有關連續犯之規定」等語，即係將本應各
自獨立評價之數罪，回歸本來就應賦予複數法律效果之原貌。就
刑法修正施行後多次販賣或轉讓毒品之犯行，採一罪一罰，始符
合立法本旨。因此，刑法修正施行後多次販賣或轉讓毒品之犯行
，除符合接續犯之要件外，則應一罪一罰，合併定其應執行之刑
。亦即於刑法修正前後，均不認毒品危害防制條例第四條第一至
四項、第八條第一至四項販賣或轉讓罪為集合犯。是被告等二人
於刑法修正施行後之多次販賣或轉讓毒品之犯行，自應一罪一罰
。原審未詳予闡述論析，即逕依集合犯各論以一罪，有判決不備
理由及適用法則不當之違背法令。（二）毒品危害防制條例第十
九條第一項前段「犯第四條至第九條、第十二條、第十三條或第
十四條第一項、第二項之罪者，其供犯罪所用或因犯罪所得之財
物，均沒收」係屬強制規定，採義務沒收原則。又行動電話服務
需以晶片卡（即SIM 卡）為使用介面，因此電信公司於出租行動
電話門號予消費者使用時，即同時附帶提供晶片卡作為消費者門
號使用之介面，故電信公司接受消費者申辦門號並將該門號開通
上線時，該晶片卡之所有權亦移轉予消費者。原判決既認定上開
SAMSUNG及G─PLUS手機各一支（分別含有0000000000
、0000000000號SIM 卡各一張）為甲○○所有供販賣
及轉讓海洛因毒品所用，另OKWAP 牌手機一支（內含00000
00000號SIM 卡一張）為乙○○所有供販賣及轉讓海洛因毒
品所用，應予沒收等情（原判決第十七頁第十七至二十一行）。
果該認定無誤，上開手機所使用之門號SIM 卡共三張，既係被告
等二人所共同使用，作為販毒之聯絡工具，且依前揭說明，該SI
M卡均為彼等所有，原審逕認前揭SIM卡三張並非被告等二人所有
之物，而不予宣告沒收（原判決第十七頁第二十一至二十四行）
，亦有判決不適用法則之違誤。（三）原判決另謂：「又參照上
開通訊監察譯文內容，被告等可能尚有與陳文雅、施兆澤、劉志
文、陳明順等人或其他人有通聯接洽購買毒品或索取毒品之情，
然並非本案起訴效力所及，本院（原審）無從併予審理。」等旨
（原判決第十八頁第十二至十五行）。惟卷附甲○○使用之00
00000000號之通訊監察譯文之監聽時間係自九十五年七
月十六日起至同年月二十九日止、同年八月十日起至同年十月三
日止（見九十五年度偵字第四五五四號卷(三)第一至六十頁），乙
○○使用之0000000000號通訊監察譯文之監聽時間亦
自九十五年七月十六日起至同年月三十日止、同年八月十一日起
至同年十月四日止（見同卷第六十一至一五一頁），甲○○使用
之0000000000號之通訊監察譯文之監聽時間另自九十
五年九月九日起至同年十月四日止（見同卷第一五二至一六八頁
）。與原判決附表認定被告等上開犯行之時間係自九十五年七、
八月間至同年十月四日止，大致相同，原判決既認據該通訊監察
譯文所載，被告等二人尚涉及與陳文雅、施兆澤、劉志文、陳明
順等人或其他人毒品交易之情事，卻又認並非本案起訴效力所及
，而未說明何以不併為審理之理由，自有判決不備理由之違法。
以上或為上訴意旨所指摘，或為本院得依職權調查之事項，應認
原判決仍有撤銷發回之原因。至原判決就被告等二人不另諭知無
罪部分，基於審判不可分之原則，應併發回。
據上論結，應依刑事訴訟法第三百九十七條、第四百零一條，判
決如主文。
中    華    民    國  九十七  年    八    月   十五   日
                      最高法院刑事第三庭
                          審判長法官  林  增  福
                                法官  張  清  埤
                                法官  陳  世  雄
                                法官  蔡  國  在
                                法官  林  俊  益
      本件正本證明與原本無異
                                      書  記  官
中    華    民    國  九十七  年    八    月   二十   日
                                                      Ｑ


司法院資訊處製作；財團法人民間司法改革基金會備份。
